【裁判字號】    96,上更(一),445
【裁判日期】    990506
【裁判案由】    偽造文書
【裁判全文】
臺灣高等法院臺中分院刑事判決     96年度上更(一)字第445號
上  訴  人  臺灣臺中地方法院檢察署檢察官
上  訴  人
即  被  告  丙○○
選任辯護人  吳莉鴦律師
上列上訴人等因被告偽造文書案件，不服臺灣臺中地方法院93年
度訴字第956號中華民國94年1月7日第一審判決(起訴案號：臺灣
臺中地方法院檢察署92年度偵字第24257號)，提起上訴，經判決
後，最高法院發回更審，本院判決如下：
    主  文
原判決撤銷。
丙○○行使偽造私文書，足以生損害於公眾及他人，處有期徒刑
拾月，減為有期徒刑伍月，如易科罰金，以銀元參佰元即新臺幣
玖佰元折算壹日；如附表所示偽造之印章、印文與署押均沒收。
    犯罪事實
一、緣臺灣省政府為清理祭祀公業土地，以健全地籍管理，於民
    國(下同)87年4月30日發布「臺灣省祭祀公業土地清理辦法
    」，要求各祭祀公業於各縣(市)政府地政單位公告日起2年
    內，向土地所在地之縣(市)政府民政單位辦理確定派下員及
    土地登記申報事宜。丙○○為址設臺中縣神岡鄉北庄村73地
    號之「祭祀公業林程」(又名祭祀公業林開庭、林開程)之派
    下員，因該祭祀公業迄未向主管機關即臺中縣神岡鄉公所辦
    理立案登記，而自日據時代起即擔任「祭祀公業林程」管理
    員之林成德恐公業財產之土地被政府公告收納國有管理，要
    依據臺灣省政府所訂定之祭祀公業清理辦法，辦理上開立案
    事務及清理、開發該祭祀公業名下土地，但因其年歲已高，
    無法親自辦理此項事務，乃與亦為派下員並自87年間開始擔
    任臺中縣神岡鄉庄後村村長之甲○○，於87年之年底開始積
    極尋覓適當人選以辦理此部分事務。其等原先雖曾委請他人
    辦理，但因辦理數月未見成效，乃想委任派下員丙○○辦理
    此部分業務。惟因該祭祀公業當時尚未成立，為此，甲○○
    遂於88年3月28日在其村長辦公室召開籌備會，除邀請部分
    派下員(族親代表)及丙○○與會之外，並邀請在臺中縣神岡
    鄉公所民政課辦理祭祀公業相關公務之謝適中列席，以提供
    如何申請祭祀公業成立及選任管理人等相關之法律意見。在
    此籌備會開會期間，甲○○亦有就該祭祀公業應支付給丙○○之報酬，發言表示個人意見；但林成德因年歲已高，故未
    參加上開籌備會。其後，林成德及甲○○因見有參與上開籌
    備會之族親代表未有反對意見，林成德乃在88年4月28日期
    、內容記載：「立委託書人林成德為本件祭祀公業管理人，
    鑑於省府公報訂定祭祀公業清理辦法期間，依法提出申報，
    本人願將祖產林開程名下之祭祀公業土地，所有北庄段289
    至290號共貳筆，全權委任丙○○等依法向政府有關單位辦
    理變更及開發。受委任人於辦理變更期間，一切費用包含稅
    率等須由自行負擔。受委任人等於變更及開發完善後所應得
    償條件，已於88年3月28日由族親代表數人在本村村長辦公
    室共同開會【議決】作為受委任人等之條件無訛」等文字之
    委託書「立委託書人」欄下簽名蓋章，甲○○亦在「村長辦
    公室鑑證人」欄下簽名蓋印；而委任丙○○向臺中縣神岡鄉
    公所辦理該祭祀公業之立案，及替該祭祀公業辦理派下員土
    地(臺中縣神岡鄉○○段第289地號、第290地號土地) 財產
    之繼承、登記及開發等事務。丙○○於接受委任後，明知「
    祭祀公業林程」並未於88年7月11日召開派下員大會，派下
    員乙○○、林清吉、林助、林清福、林定、林萬發、林本源
    、林成德、林福基等人，亦無於翌日簽署所謂「同意書」情
    事(「同意書」內容為：「茲因本人有事不克參加民國88年7
    月11日召開派下員大會，唯經本房代表將開會規約及選舉人
    名冊送至本宅瞭解。本人謹同意推舉丙○○先生為本房之管
    理委員無訛」)，竟於不詳時、地(惟時間當在88年12月27日
    前)，與亦知上開派下員大會並未召開而一意想促使「祭祀
    公業林程」儘速立案並清理、開發公業土地之甲○○，共同
    基於偽造上開同意書之犯意聯絡，由丙○○利用為辦理上開
    報請備查及申請手續而取得之乙○○、林助、林定、林萬發
    、林成德等5人真正之印章及另於不詳時、地、以不明方法
    偽刻而得之「林清福」、「林清吉」、「林本源」、「林福
    基」印章各1枚(未扣案)，分別以盜用上開真正印章及蓋用
    偽造印章於前揭空白之「同意書」，再由甲○○偽簽乙○○
    等9人之署名及住址於其上之方式，偽造完成「乙○○」等9
    人於88年7月12日簽署同意選任其為管理委員之「同意書」
    ，足以生損害於乙○○等9人(此部分不另為免訴判決之諭知
    ，詳於後述)。
二、嗣丙○○於92年4月14日，在乙○○以「祭祀公業林程」管
    理人名義訴請丙○○之妻林王碧滿塗銷所有權移轉登記民事
    事件(原審90年度重訴字第718號)之第二審程序中(本院民事
    庭91年度重上字第169號)，為證明其為「祭祀公業林程」之
    管理人，且乙○○等人曾經選任其為管理委員，竟委由不知
    情之林王碧滿訴訟代理人涂芳田律師以準備書狀提出前開偽
    造之乙○○等10人「同意書」，而向本院民事庭行使之，足
    以生損害於「祭祀公業林程」、乙○○等9人及本院對於上
    開民事事件裁判之正確性(按檢察官於起訴書原記載被告就
    選舉人名冊部分，亦有偽造及行使偽造私文書之行為，嗣於
    原審93年12月16日審理時，減縮起訴之事實範圍為本件同意
    書，並認該選舉人名冊非被告丙○○所偽造及行使，見原審
    卷第184至185頁)。
三、案經乙○○、甲○○訴由臺灣臺中地方法院檢察署檢察官偵
    查起訴。
    理  由
甲、證據能力部分：
一、按92年修正公布之刑事訴訟法，改採以當事人進行為主之訴
    訟制度，檢察官代表國家偵查犯罪、實施公訴，基於當事人
    一方原告之地位，就被告犯罪事實及訴訟條件與據以認定證
    據能力等訴訟程序上之事實，固應善盡舉證責任。然因檢察
    官訊問證人、鑑定人等被告以外之人時，均能遵守法律規定
    而不致違法取供，並令具結，可信性極高，為兼顧理論與實
    務，乃於同法第159條之1明定檢察官於偵查程序取得被告以
    外之人所為陳述，除顯有不可信之情況者外，均有證據能力
    ，得為證據。而所謂「顯有不可信」之情況，係指其不可信
    之情形，甚為顯著了然者，固非以絕對不須經過調查程序為
    條件，然須從卷證本身，綜合訊問時之外部情況為形式上之
    觀察或調查，即可發現，無待進一步為實質調查之情形而言
    。至被告等當事人、代理人、辯護人、輔佐人若主張其顯有
    不可信之情形者，本乎當事人主導證據調查原則，自應負舉
    證責任，否則，被告以外之人向檢察官所為之陳述，毋庸另
    為證明，即得作為認定被告犯罪之證據(最高法院96年度臺
    上字第5684號刑事判決意旨參照)。又現行法之檢察官仍有
    訊問被告、證人及鑑定人之權限，其應踐行之程序又多有保
    障被告或被害人之規定，證人、鑑定人於偵查中亦均須具結
    ，就刑事訴訟而言，其司法屬性甚高；而檢察官於偵查程序
    取得之供述證據，其過程復尚能遵守法令之規定，是其訊問
    時之外部情況，積極上具有某程度之可信性，除消極上顯有
    不可信之情況者外，均得為證據。故主張其為不可信積極存
    在之一方，自應就此欠缺可信性外部保障之情形負舉證責任
    （最高法院98年度台上字第2904號判決意旨參照）。本件上
    訴人即被告(下稱被告)丙○○之辯護人雖主張證人林清吉、
    林助、林清福、林定、林萬發、林本源、林福基於檢察官訊
    問時之證述為審判外之陳述，並無證據能力等語，然查證人
    林清吉、林助、林清福、林定、林萬發、林本源、林福基於
    偵查中向檢察官所為之陳述，業經依法具結(見偵查卷(二)第
    15 至21頁)，且係立於被害人之立場，陳述其被害之經過，
    衡情檢察官亦無以不當方法而為取供之必要，並無顯不可信
    之情況，又辯護人並未舉證證明上開證人於檢察官訊問時所
    為證述有何「顯有不可信」之情況，參照上開說明，是證人
    林清吉、林助、林清福、林定、林萬發、林本源、林福基於
    檢察官訊問時之證述，應有證據能力。
二、刑事訴訟法第158條之3規定：「證人、鑑定人依法應具結而
    未具結者，其證言或鑑定意見，不得作為證據」，其立法理
    由乃在擔保該證言或鑑定意見，係據實陳述或公正誠實之可
    信性，故未依法具結者，依證據絕對排除法則，當然無證據
    能力，而不得作為證據，自不得因當事人於審判程序之同意
    ，逕認該未經具結之證言或鑑定意見，亦得作為證據，此於
    適用刑事訴訟法第159條之5第2項所定「視為有前項之同意
    」之情形者，亦應受上揭第158條之3規定之限制。又告訴人
    基於追訴被告為目的，而為與待證事實有關之陳述，仍應居
    於證人之地位，依法具結，以擔保其供述之信用性與憑信性
    ，始得作為認定被告犯罪事實所憑之證據。查本件證人即告
    訴人乙○○、甲○○於偵查中向檢察官所為之陳述，乃屬證
    人之身分，自應依刑事訴訟法第186條第1項規定命其具結，
    惟檢察官並未命其等以證人之身分先經具結後為之，亦未於
    訊問後補行具結，且查無刑事訴訟法第186條第1項但書所規
    定不得令其具結之情形，依上說明，證人乙○○、甲○○等
    人於偵查中向檢察官所為之陳述，均無證據能力。
三、證人即告訴人甲○○、乙○○於警詢之陳述，為被告以外之
    人於審判外之言詞陳述，與其等於原審審理中之陳述，經核
    並無不符之處，即無刑事訴訟法第159條之2所定之傳聞法則
    例外之適用，且被告之辯護人於本院言詞辯論程序時，亦指
    稱證人甲○○、乙○○於警詢之陳述屬審判外之陳述，而無
    證據能力，故證人甲○○、乙○○於警詢之陳述，對於被告
    亦無證據能力。
四、再按被告以外之人於審判外之陳述，雖不符刑事訴訟法第
    15 9條之1至同條之4之規定，而經當事人於審判程序同意作
    為證據，法院審酌該言詞陳述或書面陳述作成時之情況，認
    為適當者，亦得為證據；當事人、代理人或辯護人於法院調
    查證據時，知有第159條第1項不得為證據之情形，而未於言
    詞辯論終結前聲明異議者，視為有前項之同意，同法第159
    條之5定有明文。立法意旨在於傳聞證據未經當事人之反對
    詰問予以核實，原則上先予排除。惟若當事人已放棄反對詰
    問權，於審判程序中表明同意該等傳聞證據可作為證據；或
    於言詞辯論終結前未聲明異議，基於尊重當事人對傳聞證據
    之處分權，及證據資料愈豐富，愈有助於真實發見之理念，
    且強化言詞辯論主義，使訴訟程序得以順暢進行，上開傳聞
    證據亦均具有證據能力。本件其餘在下列判決理由中所載被
    告以外之人於審判外所為陳述經援引為證據者(包括各項書
    證)，因檢察官與被告、辯護人於本院言詞辯論終結前，對
    於證據能力均不爭執，本院審酌各該證據作成時之狀態，也
    認無不法取供之情形，與待證事實具有關聯性等情況，認為
    適當，應認得為本案之證據，故亦均有證據能力。
乙、實體部分：
一、訊據被告丙○○固對於本件丙○○等人之「同意書」，均係
    其於乙○○以「祭祀公業林程」管理人名義訴請其妻林王碧
    滿塗銷所有權移轉登記事件之第二審程序中(即本院91年度
    重上字第169號民事事件)，委由涂芳田律師以訴訟代理人之
    名義提出之等情坦承不諱，惟矢口否認有何行使偽造私文書
    之犯行，辯稱：上該同意書均係甲○○於88年7月11日會議
    後2、3日收取之後，親自拿至其臺中縣神岡鄉○○村○○路
    91之1號之住處交予其太太，因為當時其在外面工作，其不
    知該些同意書係屬偽造，88年7月11日因為其要從事土木工
    作，所以沒有去參加開會，但有跟甲○○報備。係因開會前
    3天甲○○有通知，所以其推測應該是有開會，其在檢察官
    訊問時是說其沒有去開會，而不是說當天沒有開會。因為88
    年3月28日當天有開會，大家有共識決議推舉其為管理人，
    所以其雖然沒有去開88年7月11日之會，但其相信有此共識
    ，所以會同意擔任管理人，本件是因為甲○○認為祭祀公業
    之財產很多，要其交出管理權，其認為應做到一任4年即到
    92年，所以甲○○才會對其提告云云。惟查：
  上揭事實，業據證人即告訴人甲○○於原審審理中證述：「
    (88年7月11日，是否有開派下員的大會？)沒有。」等語(見
    原審卷第116頁)，證人即告訴人乙○○於原審審理中證述：
    「(被告在該案民事訴訟提出本件同意書的時間，是在什麼
    時候？)是在92年4月份的時候，在臺灣高等法院臺中分院開
    庭的時候提出的。」等語(見原審卷第119頁)綦詳，且證人
    即被害人林清吉、林助、林清福、林定、林萬發、林本源、
    林成德、林福基等人，除林成德於偵查時已90餘歲無法為完
    全之陳述外，其餘之人亦均於檢察官訊問中具結後分別證稱
    ：並未見過本件「同意書」，「同意書」上之簽名均非其等
    所為，證人林清吉、林福基、林清福等人復稱「同意書」上
    之印章並非其所有等語明確(見偵查卷(二)第5至11頁)，被告
    丙○○於檢察官訊問中亦自承：「7月11日並沒有召開派下
    員大會，是在3月28日...7月11日這次沒有開會。...(既知
    道未開會，而此『同意書』你還提出？)因為程序需補辦，
    ...而有無開會是甲○○之責任，而有無開會我也不了解。
    」等語(見偵查卷(二)第80頁、第81頁)，參以證人乙○○等人
    並非住於同一地址，該「同意書」上(原本附於偵查卷(二)證
    物袋內)選舉人署名及住址欄之筆跡、墨色卻均屬相同，顯
    係一人於一時、一地所簽，足見「祭祀公業林程」確未於88
    年7月11日召開派下員會議，且本件乙○○等9人之「同意書
    」，確係經人偽造無訛。
  被告丙○○雖辯稱：「同意書」均係甲○○於會議後2、3日
    交予其，故其不知該些「同意書」係屬偽造云云，證人即被
    告之妻林王碧滿於警詢時則陳稱：「(你是否知道你先生丙○○從何提出該同意書？)是甲○○召開會議後隔2、3天後
    拿到我家給我先生的」云云(見偵查卷(二)第20頁)，然被告既
    於檢察官訊問中已坦承88年7月11日並無召開派下員會議情
    事，自承：「……7月11日並沒有召開派下員大會，是在3月
    28日……這同意書亦是管理委員會透過甲○○拿給我簽的」
    、「……7月11日這次沒有開會」、「(既知道未開會，而此
    『同意書』你還提出？)因為程序需補辦，我說我需要管理
    員之證明，而有無開會是甲○○之責任，而有無開會我也不
    了解」各等語(見偵查卷(二)第80至81頁)，被告與其妻林王碧
    滿有關88年7月11日有無召開派下員大會之供述，即有不一
    ；且被告既認88年7月11日並未召開大會，而該同意書竟記
    載因推選人未能參加當日召開之派下大會，故同意於翌日推
    選被告為該房之管理委員等情，自與實情不符。況該些「同
    意書」內容所明載：「茲因本人有事不克參加民國88年7月
    11日召開派下員大會...」等字句，則果如被告所述：該些
    「同意書」係由證人甲○○交予其，則其於收受當時，既見
    「同意書」記載之內容有與事實未符之處，乙○○等9人之
    筆跡、墨色復均屬相同，顯係同一人於同一時、地所簽，參
    之本件同意書乃在推舉林開庭(程)祭祀公業管理員，關係該
    祭祀公業權益甚大，被告又依憑如何之確信，預知該祭祀公
    業之成員在未召開大會取得共識之情形下，均無異議，並同
    意簽署及蓋章推舉其擔任管理員？再88年7月間時，被告初
    受祭祀公業管理人林成德之委任未久，與祭祀公業或甲○○
    間並無任何糾紛存在，彼此間亦尚未涉訟，則甲○○當無故
    意取得偽造之「同意書」，以此設計陷害被告之動機存在。
    參以該些「同意書」最後均由被告填載自己之姓名，完成選
    任其為管理委員之意旨，則該些「同意書」之取得，顯於其
    自身最有利益，是被告辯稱：「同意書」係甲○○交予其，
    其不知係偽造之「同意書」云云，並無可採。
  比對本件「同意書」上偽造之「乙○○」等9人署名，可見
    其筆跡均屬相同，而與被告之筆跡有別，是該些偽造之署名
    ，應係被告利用不知情之成年他人一名所為。另經檢察官檢
    送本件偽造「同意書」上「乙○○」等人之印文，與另「派
    下員名冊」、89年3月26日「林開庭(程)祭祀公業管理委員
    會為籌建紀念館資金、處分財產同意書」原本(附於偵查卷
    (二)證物袋內；依證人即告訴人乙○○、甲○○及證人林清吉
    、林助、林福基、林萬發、林清福之證述意旨，參酌該些文
    件之性質及記載，可信其上之印文為真正)上「乙○○」等
    人真正之印文送鑑定結果，固可認本件偽造「同意書」上「
    甲○○」、「林助」等2人之印文，與甲○○、林助2人真正
    之印文有其一以上相符，另「乙○○」、「林定」、「林萬
    發」、「林成德」等4人之印文因印文紋線欠清晰，無法認
    定是否為偽造之印文，而應為有利被告之認定，則被告當係
    利用為辦理確定派下員及土地登記報請備查及申請手續而取
    得乙○○、林助、林定、林萬發、林成德等人印章之機會，
    盜用於「同意書」上；惟本件「同意書」上之「林清福」、
     「林清吉」、「林本源」、「林福基」之印文，經比對與
    上揭文件上真正之印文均不符，此有內政部警政署刑事警察
    局93年3月5日刑鑑字第0930043882號鑑驗通知書1份在卷可
    佐(見偵查卷(二)第65至74頁)，則被告當係以不明之方法偽刻
    完成「林清福」、「林清吉」、「林本源」、「林福基」之
    印章後，蓋用於該「同意書」上，而偽造完成「林清福」、
    「林清吉」、「林本源」、「林福基」之同意書。
  又證人即告訴人甲○○為與被告丙○○及時辦理「祭祀公業
    林程」之立案及名下土地之清理、開發，而有配合被告丙○○在不實之派下員大會會議「紀錄」欄下用印再交由被告行
    使，其印章並未遭被告盜用等情，此經本院於另案96年度上
    更(一)字第275號判決認定在案，且證人林龍雄於原審證稱：
    「(同意書是在何處寫的？)是在甲○○那邊開會議的時候寫
    的。...(你寫好以後是交給誰？)放在甲○○的會議室。...
    (是誰發落的？)甲○○。因為那時候他在當村長，發起說要
    繼承祖產，所以召集派下員開會。...(簽同意書的時候主持
    人是誰？)是在甲○○的家裡開會的。因為當時甲○○當村
    長。(那時丙○○是否有在場？)有的。」等語(見原審卷第
    101、104至106頁)；證人林瑞桓於原審審理中證稱：「(這
    份同意書)是在村長甲○○處拜託別人幫我簽的。...(是否
    是被告丙○○在收同意書？)是在甲○○村長那邊，寫完放
    到定位。...(甲○○、林成德)當時他們2人有在場。...(你
    說是在甲○○那邊簽的？)是的。...(丙○○是否有在現場
    ？)有的。...寫的地點都是在甲○○家裡的客廳...寫完就
    放在會場的桌上。(那時主持會議的人是誰？)是甲○○及丙○○。」等語(見原審卷第159至165頁)；證人林居清於原審
    審理中證稱：「(會議)都是在甲○○家開的。...是甲○○
    、丙○○主持的。...(會議是否都是甲○○來主持的？)是
    的。(開會地點是否都是在甲○○家？)是的。」等語(見原
    審卷第169至172頁)，均指明本件同意書之書立地點，係在
    證人甲○○之辦公處即住處。再者，證人即告訴人甲○○於
    原審審理中證稱：「同意書本委員甲○○是我簽的，...住
    址是我寫的沒錯，所以選舉人甲○○可能也是我寫的。」等
    語(見原審卷第111頁)，以及上開刑事警察局鑑定結果，亦
    認本件偽造「同意書」上「甲○○」之印文，與甲○○真正
    之印文相符，足見證人甲○○確有與被告共同參與本件之犯
    行。此外，本件同意書中「甲○○」之簽名及「神岡鄉庄后
    村」等住址之筆跡，與證人甲○○於法院偵審中之親筆簽名
    有部分筆劃特徵相似，此有法務部調查局99年2月8日調科貳
    字第09900063980號鑑定書1份在卷可查(見本院本審卷第193
    至196頁)，另本件甲○○之同意書，其住址欄內之書寫字跡
    ，與林助、林定、林本源、林成德、林清吉、林福基、林萬
    發等人同意書上住址欄內之書寫字跡，無論書寫佈局結構、
    運筆用力方式、特殊筆癖習慣等皆相同，係同一人所為，復
    有全球鑑定顧問股份有限公司97年7月10日編號970702 號鑑
    定報告書1份可佐(外放於本院證物袋)，自堪可認定本件同
    意書上乙○○等9人之署名及住址，係由證人甲○○所偽簽
    。
  又被告丙○○業因偽造88年11月1日之派下員會議紀錄(決議
    事項包含全體委員無異議通過推選包含其在內之5人為祭祀
    公業管理員，並推選其為主任委員)，並於88年12月27日向
    臺中縣神岡鄉公所報請備查；偽造89年2月28日之派下員會
    議紀錄(決議事項包含推選包含其在內之5人為祭祀公業管理
    員，並推選其為主任委員)，並於89年3月1日向臺中縣神岡
    鄉公所報請備查；偽造89年3月26日之派下員會議紀錄(決議
    事項包含委任其全權進行林氏紀念館之籌建工作施工)；偽
    造89年7月22日之派下員會議紀錄(決議事項包含委由其全權
    進行林氏紀念館之籌備工作施工及處分土地以籌措資金)，
    並於89年7月25日向臺中縣神岡鄉公所報請備查之偽造私文
    書及行使偽造私文書行為，經本院於98年7月8日以96年度上
    更(一)字第275號判處有期徒刑2年4月，最高法院於98年11月
    19日以98年度臺上字第6837號判決上訴駁回確定，有各該判
    決書1份附卷可查(見本院本審卷第140至155頁、第179至180
    頁)，本件偽造之88年7月12日「同意書」，內容既與上開偽
    造會議記錄之決議事項有相合之處(「同意書」內容為推選
    被告為祭祀公業之管理委員)，足以推論被告係於88年12月
    27日前即已偽造完成。
  證人林龍雄、林瑞桓、林居清雖於原審審理中到庭證稱：其
    等曾分別自行或委託他人簽名於該88年7月12日之「同意書
    」上等語(見原審卷第101頁、第159頁、第169頁)，惟其等
    所為之證言，僅能證明其等名義之「同意書」(附於偵查卷
    (二)第100頁至第103頁)非屬偽造，而無礙於上開「乙○○」
    等人「同意書」係屬偽造之認定。況其等均證稱：「同意書
    」係在村長甲○○家中當場簽寫，亦與系爭「同意書」上明
    載「茲因本人有事不克參加‧‧‧」之意旨相違，顯然其等
    有將他次開會之情境及簽寫之文書，與該88年7月12日「同
    意書」混淆之虞，是從證人林龍雄、林瑞桓、林居清3人之
    證言，亦無從認該88年7月11日之派下員會議曾經召開，自
    不足採為有利於被告之認定，附此敘明。
  被告丙○○已坦承委由林王碧滿之訴訟代理人涂芳田律師，
    於本院91年度重上字第169號民事事件審理中提出本件同意
    書之事實，核與涂芳田律師於檢察官訊問中陳述之意旨相符
    (見偵查卷(二)第80頁)，且其提出之日期，業據告訴代理人陳
    浩華律師於原審審理中陳明為92年4月14日(見原審卷第175
    頁)，是核本件事證明確，被告犯行堪以認定，應依法論科
    。
二、被告丙○○行為後，中華民國刑法於94年2月2日修正公布，
    並自95年7月1日施行，新刑法第2條第1項之規定，係規範行
    為後法律變更所生新舊法律比較適用之準據法，於新刑法施
    行後，應適用新刑法第2條第1項之規定，為「從舊從輕」之
    比較。另於比較時應就罪刑有關之共犯、未遂犯、想像競合
    犯、牽連犯、連續犯、結合犯，以及累犯加重、自首減輕暨
    其他法定加減原因(如身分加減)與加減比例等一切情形，本
    於統一性及整體性原則，綜其全部罪刑之結果而為比較(最
    高法院95年5月23日刑事庭第8次會議決議參照)。惟新刑法
    條文雖經修正，但若僅屬單純之文字修飾，或將實務見解或
    法理明文化，而不涉及刑罰之輕重、構成要件之變更，或其
    他有利、不利於行為人之情形者，即無庸依刑法第2條第1項
    之規定比較新、舊法，而應依一般法律適用原則，適用「裁
    判時法」處斷(最高法院95年11月7日第21次刑事庭會議決議
    意旨參照)。查被告行為後，罰金罰鍰提高標準條例第2條業
    已刪除，而刑法第41條第1項前段關於易科罰金之折算標準
    業已由舊法之銀元1百元、2百元、3百元修正為新臺幣1千元
    、2千元、3千元，因屬科刑規範事實之變更，其折算標準為
    裁判時所應諭知，自有就新舊法規定比較之必要，經比較新
    舊法結果，以被告行為時之舊法較有利於被告，是依刑法第
    2條第1項前段之規定，應適用被告行為時之舊法即修正前刑
    法第41條第1項前段、刪除前罰金罰鍰提高標準條例第2條之
    規定，諭知以銀元3百元折算1日易科罰金之折算標準。
三、核被告丙○○所為，係犯刑法第216條、第210條之行使偽造
    私文書罪(其偽造私文書部分之犯行，不另為免訴判決之諭
    知，詳如後述)。被告利用不知情之訴訟代理人即涂芳田律
    師為其提出本件偽造之「同意書」，為間接正犯。被告行使
    偽造之同意書，其被害人有乙○○、林清吉、林助、林清福
    、林定、林萬發、林本源、林成德、林福基等人，顯係一行
    為同時觸犯數罪名，為想像競合犯，應依刑法第55條想像競
    合犯之規定(至被告行為後，刑法第55條雖有增設但書之規
    定，然係科刑之限制，為法理之明文化，非屬法律之變更，
    自毋庸比較新舊法適用），從一重處斷(最高法院76年度台
    上字第5163號判決參照)。
四、原審法院因認被告丙○○罪證明確，而予以論罪科刑，固屬
    有見，惟查：(1)被告行使偽造之同意書，其被害人有乙○○
    等多人，原判決漏未依想像競合犯之規定論處，尚有未洽。
    (2)原判決誤認被告並未偽造林清吉、林本源、林福基等人之
    印章及印文，而未予宣告沒收；又誤認被告有偽造甲○○之
    署押，而沒收甲○○之署押，亦有未當。(3)原審判決未及比
    較修正前後刑法之法律適用，亦未及適用中華民國九十六年
    罪犯減刑條例之規定減刑，且未及審酌被告被訴偽造私文書
    部分業已判決確定，而僅為不另為不受理判決之諭知，均有
    未合。故被告上述意旨否認犯罪，檢察官上訴意旨指摘原判
    決量刑過輕，其上訴雖均無理由，但原判決既有上開瑕疵，
    自屬無法維持，應由本院將原判決予以撤銷改判。爰審酌被
    告犯罪之動機與目的在影響法院裁判之正確性，其以利用訴
    訟代理人向法院提出為犯罪手段，惡性非輕，而其與被害人
    乙○○等人均具有宗親之關係，於犯罪後卻始終未能坦承犯
    行，且無悔意，及其素行與犯罪所生之危害等一切情狀，量
    處有期徒刑10月。又被告犯本件之罪，時間係在96年4月24
    日以前，所犯罪名及科刑悉合於中華民國九十六年罪犯減刑
    條例規定之減刑條件，爰併諭知依法減得之刑及易科罰金之
    折算標準。另查被告行為後，刑法第41條於98年5月29日修
    正，並自98年9月1日起施行，然此次修正係針對被判處6月
    以下有期徒刑及拘役確定之人，於執行時，本得聲請易科罰
    金，而未聲請易科罰金時，得改為聲請易服社會勞動，此乃
    檢察官執行時所應處理之事項，非係刑罰法律有變更，自毋
    庸為新舊法之比較；又刑法第41條嗣於98年12月30日復修正
    ，並自99年1月1日施行，惟其中刑法第41條第1項係為求用
    語統一，將原「受六個月以下有期徒刑」修正為「受六月以
    下有期徒刑」，核僅屬文字之修正，而關於易科罰金之折算
    標準與95年7月1日修正施行之條文相同，並未修正，亦無新
    舊法比較之問題，附此敘明。至如附表所示偽造之印章、印
    文與署押，均應依刑法第219條之規定宣告沒收。而被告盜
    用之印文，非屬偽造之印文，均不須依據刑法第219條之規
    定宣告沒收。
五、公訴意旨雖就被告丙○○偽造私文書之犯行(含偽造印章、
    印文與署押之犯行部分)一併加以起訴，惟被告偽造私文書
    部分之犯行，與本件之行使行為間，既已相隔3年餘，其犯
    意應屬各別，於裁判上亦應分論併罰，無從認具有吸收犯之
    關係。惟案件曾經判決確定者，應諭知免訴之判決，刑事訴
    訟法第302條第1款定有明文。經查，被告業因於88年至89年
    7月25日間，先後4次在不詳地點，與甲○○共同連續偽造派
    下員會議紀錄，其後並有3次持以向臺中縣神岡鄉公所申請
    備查之行使行為，經臺灣臺中地方法院檢察署檢察官以90年
    度偵字第14411號起訴後，經本院以96年度上更(一)字第275號
    判處有期徒刑2年4月，最高法院於98年11月19日以98年度臺
    上字第6837號判決上訴駁回確定，有各該判決書1份附卷可
    參，而本件被告偽造本件「同意書」與偽造上開會議紀錄之
    時間緊接、偽造之目的相近(偽造派下員推選其為管理委員
    之憑據)，而其主以盜用派下員印章之方式偽造上開文書之
    方式復屬相同，應認係基於概括犯意為之，則其此部分之偽
    造行為，與上開業經檢察官起訴並經判決確定之案件，應具
    有連續犯之裁判上一罪關係，為前案既判力所及。檢察官就
    此部分重行起訴，惟其認為與業經本院認屬有罪之行使行為
    具有吸收犯之審判不可分關係，爰不另為免訴判決之諭知。
六、被告丙○○經合法傳喚，無正當理由不到庭，爰不待其陳述
    逕行判決，附此說明。
據上論斷，應依刑事訴訟法第371條、第369條第1項前段、第364
條、第299條第1項前段，刑法第2條第1項前段、第216條、第210
條、第55條、第219條，修正前刑法第41條第1項前段，刪除前罰
金罰鍰提高標準條例第2條，中華民國九十六年罪犯減刑條例第2
條第1項第3款、第7條、第9條，判決如主文。
本案經檢察官丁○○到庭執行職務。
中    華    民    國    99    年    5     月    6     日
            刑事第五庭   審判長法  官  趙  春  碧
                               法  官  何  秀  燕
                               法  官  林  宜  民
以上正本證明與原本無異。
如不服本判決應於收受送達後10日內向本院提出上訴書狀，其未
敘述上訴之理由者，並得於提起上訴後10日內向本院補提理由書
（均須按他造當事人之人數附繕本）「切勿逕送上級法院」。

                               書記官  吳  雅  菁
中    華    民    國    99    年    5     月    6     日
附錄本案論罪科刑法條全文：
中華民國刑法第216條
行使第二百十條至第二百十五條之文書者，依偽造、變造文書或
登載不實事項或使登載不實事項之規定處斷。
中華民國刑法第210條
偽造、變造私文書，足以生損害於公眾或他人者，處五年以下有
期徒刑。
附表：應沒收之偽造印章、印文與署押
┌───┬─────────────────┬─────────────┐
│編  號│應    沒    收    之    物        │    備           註       │
├───┼─────────────────┼─────────────┤
│一    │偽造之「林清福」、「林清吉」、「林│如88年7月12日同意書印文所 │
│      │本源」、「林福基」印章各壹枚      │示(未扣案)                │
├───┼─────────────────┼─────────────┤
│二    │偽造之「林清福」、「林清吉」、「林│附著於88年7月12日同意書上 │
│      │本源」、「林福基」印文各壹枚      │                          │
├───┼─────────────────┼─────────────┤
│三    │偽造之「乙○○」、「林清吉」、「林│附著於88年7月12日同意書上 │
│      │助」、「林清福」、「林定」、「林萬│                          │
│      │發」、「林本源」、「林成德」、「林│                          │
│      │福基」署押各壹枚                  │                          │
└───┴─────────────────┴─────────────┘

司法院資訊處製作；財團法人民間司法改革基金會備份。
